ACORDAO-COMPLETO-2553081

ACÓRDÃO 6575/2022 ATA 34/2022 - PRIMEIRA CÂMARA

VISTOS, relatados e discutidos estes autos referentes à Tomada de Contas Especial instaurada pelo Fundo Nacional de Desenvolvimento da Educação - FNDE, tendo como responsável o Sr. Jeronimo Felipe Reis de Souza, em face da não comprovação da regular aplicação dos recursos transferidos ao Município de Icapuí/CE, no âmbito do Programa Nacional de Alimentação Escolar, no exercício de 2013. 
ACORDAM os Ministros do Tribunal de Contas da União, reunidos em sessão da 1ª Câmara, ante as razões expostas pelo Relator, em:
9.1. com fulcro nos arts. 1º, inciso I, 16, inciso III, alíneas b e c, 19, caput, e 23, inciso III, da Lei  8.443/1992, julgar irregulares as contas do Sr. Jeronimo Felipe Reis de Souza e condená-lo ao pagamento das quantias relacionadas adiante, acrescidas da atualização monetária e dos juros de mora, calculados a partir das datas especificadas até a efetiva quitação, fixando-lhe o prazo de 15 (quinze) dias, a contar do recebimento da notificação, para que comprove, perante o Tribunal (art. 214, inciso III, alínea a, do Regimento Interno/TCU) , o recolhimento da dívida ao Fundo Nacional de Desenvolvimento da Educação, nos termos da legislação em vigor:
	Data de ocorrência
	Valor histórico (R$) 

	3/4/2013
	3.058,89

	3/4/2013
	2.712,07

	3/4/2013
	5.054,83

	3/4/2013
	1.517,60

	3/4/2013
	2.101,12

	3/4/2013
	2.101,12

	3/4/2013
	1.811,89

	3/4/2013
	1.688,08

	3/4/2013
	1.688,08

	3/4/2013
	330,00

	4/4/2013
	1.771,88

	4/4/2013
	1.771,88

	5/4/2013
	2.977,50

	5/4/2013
	1.771,88

	8/4/2013
	3.058,89

	8/4/2013
	1.615,70

	10/4/2013
	1.771,88

	15/4/2013
	803,40

	29/4/2013
	2.712,07

	29/4/2013
	1.517,60

	9/5/2013
	1.517,60

	9/5/2013
	1.652,26

	9/5/2013
	2.915,42

	23/5/2013
	2.712,07

	23/5/2013
	2.100,41

	29/5/2013
	865,20

	29/5/2013
	700,00

	11/6/2013
	2.712,07

	11/6/2013
	5.054,83

	11/6/2013
	1.517,60

	3/7/2013
	2.977,50

	4/7/2013
	1.517,60

	4/7/2013
	803,40

	9/7/2013
	2.712,07

	18/7/2013
	1.811,89

	25/7/2013
	2.977,50

	25/7/2013
	5.054,83

	25/7/2013
	2.100,41

	25/7/2013
	1.811,89

	7/8/2013
	2.712,07

	7/8/2013
	1.615,70

	7/8/2013
	1.615,70

	7/8/2013
	2.100,41

	19/8/2013
	1.517,60

	20/8/2013
	2.938,00

	3/9/2013
	5.054,83

	3/9/2013
	5.054,83

	5/9/2013
	2.712,07

	5/9/2013
	1.517,60

	5/9/2013
	2.100,41

	5/9/2013
	2.100,41

	5/9/2013
	1.811,89

	5/9/2013
	1.811,89

	11/9/2013
	2.977,50

	11/9/2013
	2.977,50

	10/10/2013
	1.517,60

	21/10/2013
	2.977,50

	21/10/2013
	2.977,50

	21/10/2013
	1.615,70

	21/10/2013
	1.615,70

	1º/11/2013
	2.712,07

	1º/11/2013
	5.054,83

	1º/11/2013
	5.054,83

	1º/11/2013
	2.100,41

	1º/11/2013
	2.100,41

	1º/11/2013
	1.811,89

	1º/11/2013
	1.811,89

	1º/11/2013
	927,00

	1º/11/2013
	700,00

	1º/11/2013
	700,00

	4/11/2013
	13.495,52

	4/11/2013
	2.635,84

	4/11/2013
	6.879,55

	4/11/2013
	2.635,84

	4/11/2013
	3.558,39

	4/11/2013
	3.163,01

	4/11/2013
	2.635,84

	5/11/2013
	1.784,00

	7/11/2013
	6.513,75

	7/11/2013
	3.419,25

	11/11/2013
	831,00

	11/11/2013
	1.519,02

	18/11/2013
	1.517,60

	20/11/2013
	3.568,00

	22/11/2013
	2.977,50

	22/11/2013
	2.977,50

	22/11/2013
	2.712,07

	22/11/2013
	1.615,70

	22/11/2013
	1.615,70

	22/11/2013
	5.054,83

	22/11/2013
	5.054,83

	22/11/2013
	2.100,41

	22/11/2013
	2.100,41

	22/11/2013
	1.811,89

	27/11/2013
	909,30

	27/11/2013
	833,30

	9/12/2013
	13.495,52

	9/12/2013
	13.495,52

	9/12/2013
	2.635,84

	9/12/2013
	2.635,84

	9/12/2013
	6.879,55

	9/12/2013
	6.879,55

	9/12/2013
	2.635,84

	9/12/2013
	2.635,84

	9/12/2013
	3.558,39

	9/12/2013
	3.558,39

	9/12/2013
	3.163,01

	9/12/2013
	3.163,01

	9/12/2013
	2.635,84

	9/12/2013
	2.635,84

	9/12/2013
	803,40

	9/12/2013
	803,40

	9/12/2013
	700,00

	9/12/2013
	700,00

	12/12/2013
	2.712,07

	12/12/2013
	1.615,70

	12/12/2013
	1.517,60

	12/12/2013
	1.400,00

	16/12/2013
	13.495,52

	16/12/2013
	13.495,52

	16/12/2013
	2.977,50

	16/12/2013
	2.635,84

	16/12/2013
	2.635,84

	16/12/2013
	6.879,55

	16/12/2013
	6.879,55

	16/12/2013
	1.615,70

	16/12/2013
	1.615,70

	16/12/2013
	2.635,84

	16/12/2013
	2.635,84

	16/12/2013
	5.054,83

	16/12/2013
	3.558,39

	16/12/2013
	3.558,39

	16/12/2013
	3.163,01

	16/12/2013
	3.163,01

	16/12/2013
	2.100,41

	16/12/2013
	2.635,84

	16/12/2013
	2.635,84

	16/12/2013
	1.811,89

	18/12/2013
	4.173,69

	22/5/2013
	1.100,00

	6/6/2013
	1.180,00

	5/9/2013
	1.100,00

9.2. aplicar, com base no art. 57 da Lei 8.443/1992, multa no valor de R$ 70.000,00 (setenta mil reais) ao Sr. Jeronimo Felipe Reis de Souza, fixando-lhe o prazo de 15 (quinze) dias, a contar da notificação, para que comprove, perante o Tribunal (art. 214, inciso III, alínea a, do Regimento Interno/TCU) , o recolhimento da dívida ao Tesouro Nacional, atualizada monetariamente desde a data deste Acórdão até a do efetivo recolhimento, se for paga após o vencimento, na forma da legislação em vigor;
9.3. autorizar, caso requerido, nos termos do art. 26 da Lei 8.443/1992, o parcelamento das dívidas em até 36 (trinta e seis) parcelas mensais e sucessivas, sobre as quais incidirão os correspondentes acréscimos legais (débito: atualização monetária e juros de mora; multa: atualização monetária) , esclarecendo ao responsável que a falta de pagamento de qualquer parcela importará no vencimento antecipado do saldo devedor (art. 217, § 2º, inciso II, do Regimento Interno/TCU) , sem prejuízo das demais medidas legais;   
9.4. autorizar, desde logo, a cobrança judicial das dívidas a que se referem os subitens 9.1 e 9.2 deste Acórdão, caso não atendida a notificação, com base no art. 28, inciso II, da Lei 8.443/1992; e
9.5. enviar cópia deste Acórdão à Procuradoria da República no Estado de Ceará, nos termos do § 3º do art. 16 da Lei 8.443/1992 c/c o § 7º do art. 209 do Regimento Interno/TCU, para adoção das medidas cabíveis, bem como ao FNDE, para ciência.

Tomada de Contas Especial em que se discute a não comprovação da regular aplicação dos recursos transferidos a município para a realização das ações do Programa Nacional de Alimentação Escolar, no exercício de 2013 (PNAE/2013).

Primeira Câmara

Município de Icapuí/CE.

3. Responsável: Jeronimo Felipe Reis de Souza (XXX.595.743-XX).

13.1. Ministro presente: Walton Alencar Rodrigues (Presidente).
13.2. Ministros-Substitutos convocados: Augusto Sherman Cavalcanti e Marcos Bemquerer Costa (Relator).
13.3. Ministro-Substituto presente: Weder de Oliveira.

MARCOS BEMQUERER

Cuidam os autos da Tomada de Contas Especial instaurada pelo Fundo Nacional de Desenvolvimento da Educação - FNDE, tendo como responsável o Sr. Jeronimo Felipe Reis de Souza, prefeito do Município de Icapuí/CE, no período de 1º/1/2013 a 31/12/2016, devido a não comprovação da regular aplicação dos recursos transferidos ao referido ente municipal para a realização das ações do Programa Nacional de Alimentação Escolar, no exercício de 2013 (PNAE/2013) . 
2.	Os recursos do PNAE destinam-se à aquisição exclusiva de gêneros alimentícios, em caráter complementar, para atendimento dos alunos matriculados em creches, pré-escolas e em escolas do ensino fundamental das redes federal, estadual, do Distrito Federal e municipal, inclusive as indígenas e as localizadas em áreas remanescentes de quilombos, e, excepcionalmente, aquelas qualificadas como entidades filantrópicas ou por elas mantidas.
3.	Transcrevo, a seguir, com os devidos ajustes de forma, excerto da instrução da Secretaria de Controle Externo de Tomada de Contas Especial - SecexTCE, em que o presente feito foi assim historiado e analisado (peça 40) : 
"HISTÓRICO
2. Em 2/6/2021, com fundamento na IN/TCU 71/2012, alterada pela IN/TCU 76/2016 e DN/TCU 155/2016, o dirigente do Fundo Nacional de Desenvolvimento da Educação autorizou a instauração da tomada de contas especial (peça 1) . O processo foi registrado no sistema e-TCE com o número 1181/2021.
3. Os recursos repassados por FNDE ao Município de Icapuí - CE, no âmbito do Programa Nacional de Alimentação Escolar (PNAE) - exercício 2013, totalizaram R$ 662.736,00 (peça 3) .
4. O fundamento para a instauração da Tomada de Contas Especial, conforme consignado na matriz de responsabilização elaborada pelo tomador de contas, foi a constatação das seguintes irregularidades:
'Divergência total ou parcial entre a movimentação financeira e os documentos de despesa apresentados, no âmbito do Programa Nacional de Alimentação Escolar (PNAE) .
Realização de despesas em itens não permitidos ou incompatíveis com o objeto do Programa Nacional de Alimentação Escolar (PNAE) . Aquisição de outros gêneros não alimentícios.'
5. O responsável arrolado na fase interna foi devidamente comunicado (peças 9 e 10) e, diante da ausência de justificativas suficientes para elidir as irregularidades e da não devolução dos recursos, instaurou-se a tomada de contas especial.
6. No relatório (peça 18) , o tomador de contas concluiu que o prejuízo importaria no valor original de R$ 412.789,35, imputando-se a responsabilidade a Jeronimo Felipe Reis de Souza, Prefeito, no período de 1º/1/2013 a 31/12/2016, na condição de gestor dos recursos.
7. Em 25/6/2021, a Controladoria-Geral da União emitiu o relatório de auditoria (peça 22) , em concordância com o relatório do tomador de contas. O certificado de auditoria e o parecer do dirigente do órgão de controle interno concluíram pela irregularidade das presentes contas (peças 23 e 24) .
8. Em 10/7/2021, o ministro responsável pela área atestou haver tomado conhecimento das conclusões contidas no relatório e certificado de auditoria, bem como do parecer conclusivo do dirigente do órgão de controle interno, manifestando-se pela irregularidade das contas, e determinou o encaminhamento do processo ao Tribunal de Contas da União (peça 25) .
9. Na instrução inicial (peça 33) , analisando-se os documentos nos autos, verificou-se que a prestação de contas do aludido programa (peça 5) foi apresentada pelo responsável em 30/4/2014 (peça 29) , tendo o Conselho de Alimentação Escolar - CAE emitido o seu Parecer Conclusivo em 13/8/2014 (recibo à peça 30; parecer conclusivo à peça 5, p. 21-28) , informando que não houve prejuízo financeiro na gestão e concluindo pela aprovação da prestação de contas em ressalvas (peça 5, p. 26-27) .
10. Em face da apresentação da prestação de contas em 30/4/2014 (peças 5 e 29) , o parecer técnico do FNDE (peça 7) concluiu que a execução do programa não atendeu a totalidade dos dispositivos técnicos estabelecidos pela Resolução CD/FNDE 26/2013, que evidenciam prejuízo ao erário, bem como demonstram impropriedades e/ou irregularidades que ensejaram ressalvas.
11. Por sua vez, o parecer financeiro (peça 8) concluiu por aprovar parcialmente as contas, sendo apuradas as irregularidades demonstradas a seguir:
11.1. Irregularidade 1: divergência total ou parcial entre a movimentação financeira e os documentos de despesa apresentados, no âmbito do Programa;
11.2. Irregularidade 2: realização de despesas em itens não permitidos ou incompatíveis com o objeto do Programa Nacional de Alimentação Escolar (PNAE) .
12. Entretanto, mesmo tendo sido comprovadamente notificado pelo órgão instaurador (peças 9 e 10) , o responsável não apresentou justificativas suficientes para elidir as irregularidades e não recolheu o montante devido aos cofres do Fundo Nacional de Desenvolvimento da Educação, razão pela qual sua responsabilidade deve ser mantida.
13. Dessa forma, concluiu-se pela necessidade de realização de citação do responsável para as seguintes irregularidades:
13.1. Irregularidade 1: não comprovação da boa e regular aplicação dos recursos do programa em virtude de pagamentos não declarados na Relação de Pagamentos.
-Evidências da irregularidade: documentos técnicos presentes nas peças 2, 3, 5, 6, 7 e 8.
- Normas infringidas: art. 37, caput, c/c o art. 70, parágrafo único, da Constituição da República Federativa do Brasil; art. 93 do Decreto-lei 200/1967; art. 66 do Decreto 93.872/1986; art. 62 da Resolução CD/FNDE 26, de 17 de junho de 2013.
	- Débitos relacionados ao responsável Jeronimo Felipe Reis de Souza (CPF: XXX.595.743-XX) :
	Data de ocorrência
	Valor histórico (R$) 

	3/4/2013
	3.058,89

	3/4/2013
	2.712,07

	3/4/2013
	5.054,83

	3/4/2013
	1.517,60

	3/4/2013
	2.101,12

	3/4/2013
	2.101,12

	3/4/2013
	1.811,89

	3/4/2013
	1.688,08

	3/4/2013
	1.688,08

	3/4/2013
	330,00

	4/4/2013
	1.771,88

	4/4/2013
	1.771,88

	5/4/2013
	2.977,50

	5/4/2013
	1.771,88

	8/4/2013
	3.058,89

	8/4/2013
	1.615,70

	10/4/2013
	1.771,88

	15/4/2013
	803,40

	29/4/2013
	2.712,07

	29/4/2013
	1.517,60

	9/5/2013
	1.517,60

	9/5/2013
	1.652,26

	9/5/2013
	2.915,42

	23/5/2013
	2.712,07

	23/5/2013
	2.100,41

	29/5/2013
	865,20

	29/5/2013
	700,00

	11/6/2013
	2.712,07

	11/6/2013
	5.054,83

	11/6/2013
	1.517,60

	3/7/2013
	2.977,50

	4/7/2013
	1.517,60

	4/7/2013
	803,40

	9/7/2013
	2.712,07

	18/7/2013
	1.811,89

	25/7/2013
	2.977,50

	25/7/2013
	5.054,83

	25/7/2013
	2.100,41

	25/7/2013
	1.811,89

	7/8/2013
	2.712,07

	7/8/2013
	1.615,70

	7/8/2013
	1.615,70

	7/8/2013
	2.100,41

	19/8/2013
	1.517,60

	20/8/2013
	2.938,00

	3/9/2013
	5.054,83

	3/9/2013
	5.054,83

	5/9/2013
	2.712,07

	5/9/2013
	1.517,60

	5/9/2013
	2.100,41

	5/9/2013
	2.100,41

	5/9/2013
	1.811,89

	5/9/2013
	1.811,89

	11/9/2013
	2.977,50

	11/9/2013
	2.977,50

	10/10/2013
	1.517,60

	21/10/2013
	2.977,50

	21/10/2013
	2.977,50

	21/10/2013
	1.615,70

	21/10/2013
	1.615,70

	1º/11/2013
	2.712,07

	1º/11/2013
	5.054,83

	1º/11/2013
	5.054,83

	1º/11/2013
	2.100,41

	1º/11/2013
	2.100,41

	1º/11/2013
	1.811,89

	1º/11/2013
	1.811,89

	1º/11/2013
	927,00

	1º/11/2013
	700,00

	1º/11/2013
	700,00

	4/11/2013
	13.495,52

	4/11/2013
	2.635,84

	4/11/2013
	6.879,55

	4/11/2013
	2.635,84

	4/11/2013
	3.558,39

	4/11/2013
	3.163,01

	4/11/2013
	2.635,84

	5/11/2013
	1.784,00

	7/11/2013
	6.513,75

	7/11/2013
	3.419,25

	11/11/2013
	831,00

	11/11/2013
	1.519,02

	18/11/2013
	1.517,60

	20/11/2013
	3.568,00

	22/11/2013
	2.977,50

	22/11/2013
	2.977,50

	22/11/2013
	2.712,07

	22/11/2013
	1.615,70

	22/11/2013
	1.615,70

	22/11/2013
	5.054,83

	22/11/2013
	5.054,83

	22/11/2013
	2.100,41

	22/11/2013
	2.100,41

	22/11/2013
	1.811,89

	27/11/2013
	909,30

	27/11/2013
	833,30

	9/12/2013
	13.495,52

	9/12/2013
	13.495,52

	9/12/2013
	2.635,84

	9/12/2013
	2.635,84

	9/12/2013
	6.879,55

	9/12/2013
	6.879,55

	9/12/2013
	2.635,84

	9/12/2013
	2.635,84

	9/12/2013
	3.558,39

	9/12/2013
	3.558,39

	9/12/2013
	3.163,01

	9/12/2013
	3.163,01

	9/12/2013
	2.635,84

	9/12/2013
	2.635,84

	9/12/2013
	803,40

	9/12/2013
	803,40

	9/12/2013
	700,00

	9/12/2013
	700,00

	12/12/2013
	2.712,07

	12/12/2013
	1.615,70

	12/12/2013
	1.517,60

	12/12/2013
	1.400,00

	16/12/2013
	13.495,52

	16/12/2013
	13.495,52

	16/12/2013
	2.977,50

	16/12/2013
	2.635,84

	16/12/2013
	2.635,84

	16/12/2013
	6.879,55

	16/12/2013
	6.879,55

	16/12/2013
	1.615,70

	16/12/2013
	1.615,70

	16/12/2013
	2.635,84

	16/12/2013
	2.635,84

	16/12/2013
	5.054,83

	16/12/2013
	3.558,39

	16/12/2013
	3.558,39

	16/12/2013
	3.163,01

	16/12/2013
	3.163,01

	16/12/2013
	2.100,41

	16/12/2013
	2.635,84

	16/12/2013
	2.635,84

	16/12/2013
	1.811,89

	18/12/2013
	4.173,69

- Cofre credor: Fundo Nacional de Desenvolvimento da Educação.
- Responsável: Jeronimo Felipe Reis de Souza (CPF: XXX.595.743-XX) .
- Conduta: realizar pagamentos não declarados na Relação de Pagamentos.
- Nexo de causalidade: a utilização de recursos federais transferidos no âmbito do instrumento em questão em pagamentos não declarados na Relação de Pagamentos resultou na impugnação das referidas despesas e, consequentemente, em dano ao erário.
- Culpabilidade: não há excludentes de ilicitude, de culpabilidade e de punibilidade; é razoável supor que o responsável tinha consciência da ilicitude de sua conduta; era exigível conduta diversa da praticada, qual seja, declarar, na Relação de Pagamentos, todos os pagamentos comprovadamente realizados.
 (...) 
13.2. Irregularidade 2: Realização de despesas em itens não permitidos ou incompatíveis com o objeto do Programa Nacional de Alimentação Escolar (PNAE) , isto é, aquisição de outros gêneros não alimentícios.
- Evidências da irregularidade: documentos técnicos presentes nas peças 2, 3, 5, 6, 7 e 8.
- Normas infringidas: art. 37, caput, c/c o art. 70, parágrafo único, da Constituição da República Federativa do Brasil; art. 93 do Decreto-lei 200/1967; art. 66 do Decreto 93.872/1986; art. 18 da Resolução CD/FNDE 26, de 17 de junho de 2013.
- Débitos relacionados ao responsável Jeronimo Felipe Reis de Souza (CPF: XXX.595.743-XX) :
	Data de ocorrência
	Valor histórico (R$) 

	22/5/2013
	1.100,00

	6/6/2013
	1.180,00

	5/9/2013
	1.100,00

- Cofre credor: Fundo Nacional de Desenvolvimento da Educação.
- Responsável: Jeronimo Felipe Reis de Souza (CPF: XXX.595.743-XX) .
- Conduta: realizar despesas na execução do instrumento em questão em itens não permitidos ou incompatíveis com as especificações constantes do programa.
- Nexo de causalidade: a utilização de recursos federais transferidos no âmbito do instrumento em questão em itens não permitidos ou incompatíveis com o programa resultou na impugnação das referidas despesas e, consequentemente, em dano ao erário.
- Culpabilidade: não há excludentes de ilicitude, de culpabilidade e de punibilidade; é razoável supor que o responsável tinha consciência da ilicitude de sua conduta; era exigível conduta diversa da praticada, qual seja, aplicar os recursos federais transferidos exclusivamente em itens permitidos ou compatíveis com o respectivo programa.
 (...) 
16. Em cumprimento ao pronunciamento da unidade (peça 35) , foi efetuada a citação do responsável, nos moldes adiante:
	Comunicação: Ofício 4742/2022 - Seproc (peça 37) .
Data da Expedição: 23/2/2022.
Data da Ciência: 2/3/2022 (peça 38.) 
Nome Recebedor: Jeronimo Felipe Reis de Souza (o próprio responsável) .
Observação: ofício enviado para o endereço do responsável, conforme pesquisa na base de dados no sistema da Receita Federal, custodiada pelo TCU (peça 36) .
Fim do prazo para a defesa: 17/3/2022.
	
17. Conforme Despacho de Conclusão das Comunicações Processuais (peça 39) , as providências inerentes às comunicações processuais foram concluídas.
18. Transcorrido o prazo regimental, o responsável Jeronimo Felipe Reis de Souza permaneceu silente, devendo ser considerado revel, nos termos do art. 12, § 3º, da Lei 8.443/1992.
ANÁLISE DOS PRESSUPOSTOS DE PROCEDIBILIDADE DA IN/TCU 71/2012
Avaliação de Viabilidade do Exercício do Contraditório e da Ampla Defesa
19. Verifica-se que não houve o transcurso de mais de dez anos desde o fato gerador sem que tenha havido a notificação do responsável pela autoridade administrativa federal competente (art. 6º, inciso II, c/c art. 19 da IN/TCU 71/2012, modificada pela IN/TCU 76/2016) , uma vez que o fato gerador da irregularidade sancionada ocorreu em 18/12/2013, haja vista que o vencimento do prazo para prestação de contas se deu em 30/6/2014 e o responsável Sr. Jeronimo Felipe Reis de Souza foi notificado sobre as irregularidades pela autoridade administrativa competente (...) , por meio do ofício acostado à peça 9, recebido em 3/7/2020, conforme Aviso de Recebimento - AR (peça 10) .
Valor de Constituição da TCE
20. Verifica-se, ainda, que o valor atualizado do débito apurado (sem juros) em 1º/1/2017 é de R$ 530.611,69, portanto superior ao limite mínimo de R$ 100.000,00, na forma estabelecida nos arts. 6º, inciso I, e 19 da IN/TCU 71/2012, modificada pela IN/TCU 76/2016.
OUTROS PROCESSOS/DÉBITOS NOS SISTEMAS DO TCU COM O MESMO RESPONSÁVEL
21. Informa-se que não foi encontrado débito imputável ao responsável em outros processos no Tribunal.
22. A tomada de contas especial está, assim, devidamente constituída e em condição de ser instruída.
EXAME TÉCNICO
Da validade das notificações:
23. Preliminarmente, cumpre tecer breves considerações sobre a forma como são realizadas as comunicações processuais no TCU. A esse respeito, destacam-se o art. 179 do Regimento Interno do TCU (Resolução 155, de 4/12/2002) e os arts. 3º e 4º, inciso III, § 1º, da Resolução TCU 170, de 30 de junho de 2004, in verbis:
	Regimento Interno/TCU
'Art. 179. A citação, a audiência ou a notificação, bem como a comunicação de diligência, farse-ão:
I - mediante ciência da parte, efetivada por servidor designado, por meio eletrônico, fac-símile, telegrama ou qualquer outra forma, desde que fique confirmada inequivocamente a entrega da comunicação ao destinatário;
II - mediante carta registrada, com aviso de recebimento que comprove a entrega no endereço do destinatário;
III - por edital publicado no Diário Oficial da União, quando o seu destinatário não for localizado.'
Resolução/TCU 170/2004
'Art. 3º As comunicações serão dirigidas ao responsável, ou ao interessado, ou ao dirigente de órgão ou entidade, ou ao representante legal ou ao procurador constituído nos autos, com poderes expressos no mandato para esse fim, por meio de:
I - correio eletrônico, fac-símile ou telegrama;
II - servidor designado;
III - carta registrada, com aviso de recebimento;
IV - edital publicado no Diário Oficial da União, quando o seu destinatário não for localizado, nas hipóteses em que seja necessário o exercício de defesa.
Art. 4º. Consideram-se entregues as comunicações:
I - efetivadas conforme disposto nos incisos I e II do artigo anterior, mediante confirmação da ciência do destinatário;
II - realizadas na forma prevista no inciso III do artigo anterior, com o retorno do aviso de recebimento, entregue comprovadamente no endereço do destinatário;
III - na data de publicação do edital no Diário Oficial da União, quando realizadas na forma prevista no inciso IV do artigo anterior.
§ 1º O endereço do destinatário deverá ser previamente confirmado mediante consulta aos sistemas disponíveis ao Tribunal ou a outros meios de informação, a qual deverá ser juntada ao respectivo processo.'
24. Bem se vê, portanto, que a validade da citação via postal não depende de que o aviso de recebimento seja assinado pelo próprio destinatário da comunicação, o que dispensa, no caso em tela, a entrega do AR em 'mãos próprias'. A exigência da norma é no sentido de o Tribunal verificar se a correspondência foi entregue no endereço correto, residindo aqui a necessidade de certeza inequívoca.
25. Não é outra a orientação da jurisprudência do TCU, conforme se verifica dos julgados a seguir transcritos:
'São válidas as comunicações processuais entregues, mediante carta registrada, no endereço correto do responsável, não havendo necessidade de que o recebimento seja feito por ele próprio.' (Acórdão 3648/2013-TCU-Segunda Câmara, Relator Ministro José Jorge) ;
'É prescindível a entrega pessoal das comunicações pelo TCU, razão pela qual não há necessidade de que o aviso de recebimento seja assinado pelo próprio destinatário. Entregandose a correspondência no endereço correto do destinatário, presume-se o recebimento da citação.' (Acórdão 1019/2008-TCU-Plenário, Relator Ministro Benjamin Zymler) ;
'As comunicações do TCU, inclusive as citações, deverão ser realizadas mediante Aviso de Recebimento - AR, via Empresa Brasileira de Correios e Telégrafos, bastando para sua validade que se demonstre que a correspondência foi entregue no endereço correto.' (Acórdão 1526/2007-TCU-Plenário, Relator Ministro Aroldo Cedraz) .
26. A validade do critério de comunicação processual do TCU foi referendada pelo Supremo Tribunal Federal, nos termos do julgamento do MS-AgR 25.816/DF, por meio do qual se afirmou a desnecessidade da ciência pessoal do interessado, entendendo-se suficiente a comprovação da entrega do AR no endereço do destinatário:
'Ementa: Agravo Regimental. Mandado de segurança. Desnecessidade de intimação pessoal das decisões do Tribunal de Contas da União. Art. 179 do Regimento Interno do TCU. Intimação do ato impugnado por carta registrada, iniciado o prazo do art. 18 da Lei nº 1.533/51 da data constante do aviso de recebimento. Decadência reconhecida. Agravo improvido.
O envio de carta registrada com aviso de recebimento está expressamente enumerado entre os meios de comunicação de que dispõe o Tribunal de Contas da União para proceder às suas intimações.
O inciso II do art. 179 do Regimento Interno do TCU é claro ao exigir apenas a comprovação da entrega no endereço do destinatário, bastando o aviso de recebimento simples.'
Da revelia do responsável Jeronimo Felipe Reis de Souza
27. No caso vertente, a citação do responsável se deu em endereços provenientes da base de CPFs da Receita Federal, em sistema custodiado pelo TCU. A entrega dos ofícios citatórios nesses endereços ficou comprovada (peça 36) , tendo o próprio responsável assinado o Aviso de Recebimento respectivo em 2/3/2022 (peça 38) .
28. Nos processos do TCU, a revelia não leva à presunção de que seriam verdadeiras todas as imputações levantadas contra os responsáveis, diferentemente do que ocorre no processo civil, em que a revelia do réu opera a presunção da verdade dos fatos narrados pelo autor (Acórdão 1009/2018-TCU-Plenário, Relator Ministro Bruno Dantas; 2369/2013-TCU-Plenário, Relator Ministro Benjamin Zymler e 2449/2013-TCU-Plenário, Relator Ministro Benjamin Zymler) . Dessa forma, a avaliação da responsabilidade do agente não pode prescindir da prova existente no processo ou para ele carreada.
29. Ao não apresentar sua defesa, o responsável deixou de produzir prova da regular aplicação dos recursos sob sua responsabilidade, em afronta às normas que impõem aos gestores públicos a obrigação legal de, sempre que demandados pelos órgãos de controle, apresentar os documentos que demonstrem a correta utilização das verbas públicas, a exemplo do contido no art. 93 do Decreto-Lei 200/1967: 'Quem quer que utilize dinheiros públicos terá de justificar seu bom e regular emprego na conformidade das leis, regulamentos e normas emanadas das autoridades administrativas competentes.'
30. Mesmo as alegações de defesa não sendo apresentadas, considerando o princípio da verdade real que rege esta Corte, procurou-se buscar, em manifestações do responsável na fase interna desta Tomada de Contas Especial, se havia algum argumento que pudesse ser aproveitado a seu favor. 
31. Os argumentos apresentados na fase interna (peças 13 e 14) não elidem as irregularidades apontadas.
32. Em se tratando de processo em que a parte interessada não se manifestou acerca das irregularidades imputadas, não há elementos para que se possa efetivamente aferir e reconhecer a ocorrência de boa-fé na conduta do responsável, podendo este Tribunal, desde logo, proferir o julgamento de mérito pela irregularidade das contas, conforme os termos dos §§ 2º e 6º do art. 202 do Regimento Interno do TCU. (Acórdão 2064/2011-TCU-Primeira Câmara (Relator Ministro Ubiratan Aguiar) , 6.182/2011-TCU-1ª Câmara (Relator Ministro Weder de Oliveira) , 4.072/2010-TCU-1ª Câmara (Relator Ministro Valmir Campelo) , 1.189/2009-TCU-1ª Câmara (Relator Ministro-Substituto Marcos Bemquerer Costa) , 731/2008-TCU-Plenário (Relator Ministro Aroldo Cedraz) .
33. Dessa forma, o responsável Jeronimo Felipe Reis de Souza deve ser considerado revel, nos termos do art. 12, § 3º, da Lei 8.443/1992, devendo as contas serem julgadas irregulares, condenando-o ao débito apurado e aplicando-lhe a multa prevista no art. 57 da Lei 8.443/1992.
Prescrição da Pretensão Punitiva
34. Vale ressaltar que a pretensão punitiva do TCU, conforme Acórdão 1441/2016-TCU-Plenário, Relator Ministro Benjamin Zymler, que uniformizou a jurisprudência acerca dessa questão, subordina-se ao prazo geral de prescrição indicado no art. 205 do Código Civil, que é de dez anos, contado da data de ocorrência da irregularidade sancionada, nos termos do art. 189 do Código Civil, sendo este prazo interrompido pelo ato que ordenar a citação, a audiência ou a oitiva do responsável.
35. No caso em exame, não ocorreu a prescrição, uma vez que a irregularidade sancionada ocorreu em 18/12/2013, e o ato de ordenação da citação ocorreu em 8/2/2022 (peça 35) ."
4.	Com base no exame empreendido, a SecexTCE, em síntese, propõe ao Tribunal (peças 40, p. 10-15, e 41) :  
	4.1. considerar revel o responsável Sr. Jeronimo Felipe Reis de Souza, para todos os efeitos, dando-se prosseguimento ao processo, com fulcro no art. 12, § 3º, da Lei 8.443/1992;
	4.2. julgar irregulares, nos termos dos arts. 1º, inciso I, 16, inciso III, alíneas b e c, da Lei 8.443/1992, c/c os arts. 19 e 23, inciso III, da mesma Lei, as contas do Sr. Jeronimo Felipe Reis de Souza, condenando-o ao pagamento das importâncias a seguir especificadas, atualizadas monetariamente e acrescidas dos juros de mora, calculados a partir das datas discriminadas até a data da efetiva quitação do débito, fixando-lhe o prazo de quinze dias, para que comprove, perante o Tribunal, o recolhimento das referidas quantias aos cofres do Fundo Nacional de Desenvolvimento da Educação (art. 23, inciso III, alínea a, da citada lei, c/c o art. 214, inciso III, alínea a, do Regimento Interno/TCU) : 
	Data de ocorrência
	Valor histórico (R$) 

	3/4/2013
	3.058,89

	3/4/2013
	2.712,07

	3/4/2013
	5.054,83

	3/4/2013
	1.517,60

	3/4/2013
	2.101,12

	3/4/2013
	2.101,12

	3/4/2013
	1.811,89

	3/4/2013
	1.688,08

	3/4/2013
	1.688,08

	3/4/2013
	330,00

	4/4/2013
	1.771,88

	4/4/2013
	1.771,88

	5/4/2013
	2.977,50

	5/4/2013
	1.771,88

	8/4/2013
	3.058,89

	8/4/2013
	1.615,70

	10/4/2013
	1.771,88

	15/4/2013
	803,40

	29/4/2013
	2.712,07

	29/4/2013
	1.517,60

	9/5/2013
	1.517,60

	9/5/2013
	1.652,26

	9/5/2013
	2.915,42

	23/5/2013
	2.712,07

	23/5/2013
	2.100,41

	29/5/2013
	865,20

	29/5/2013
	700,00

	11/6/2013
	2.712,07

	11/6/2013
	5.054,83

	11/6/2013
	1.517,60

	3/7/2013
	2.977,50

	4/7/2013
	1.517,60

	4/7/2013
	803,40

	9/7/2013
	2.712,07

	18/7/2013
	1.811,89

	25/7/2013
	2.977,50

	25/7/2013
	5.054,83

	25/7/2013
	2.100,41

	25/7/2013
	1.811,89

	7/8/2013
	2.712,07

	7/8/2013
	1.615,70

	7/8/2013
	1.615,70

	7/8/2013
	2.100,41

	19/8/2013
	1.517,60

	20/8/2013
	2.938,00

	3/9/2013
	5.054,83

	3/9/2013
	5.054,83

	5/9/2013
	2.712,07

	5/9/2013
	1.517,60

	5/9/2013
	2.100,41

	5/9/2013
	2.100,41

	5/9/2013
	1.811,89

	5/9/2013
	1.811,89

	11/9/2013
	2.977,50

	11/9/2013
	2.977,50

	10/10/2013
	1.517,60

	21/10/2013
	2.977,50

	21/10/2013
	2.977,50

	21/10/2013
	1.615,70

	21/10/2013
	1.615,70

	1º/11/2013
	2.712,07

	1º/11/2013
	5.054,83

	1º/11/2013
	5.054,83

	1º/11/2013
	2.100,41

	1º/11/2013
	2.100,41

	1º/11/2013
	1.811,89

	1º/11/2013
	1.811,89

	1º/11/2013
	927,00

	1º/11/2013
	700,00

	1º/11/2013
	700,00

	4/11/2013
	13.495,52

	4/11/2013
	2.635,84

	4/11/2013
	6.879,55

	4/11/2013
	2.635,84

	4/11/2013
	3.558,39

	4/11/2013
	3.163,01

	4/11/2013
	2.635,84

	5/11/2013
	1.784,00

	7/11/2013
	6.513,75

	7/11/2013
	3.419,25

	11/11/2013
	831,00

	11/11/2013
	1.519,02

	18/11/2013
	1.517,60

	20/11/2013
	3.568,00

	22/11/2013
	2.977,50

	22/11/2013
	2.977,50

	22/11/2013
	2.712,07

	22/11/2013
	1.615,70

	22/11/2013
	1.615,70

	22/11/2013
	5.054,83

	22/11/2013
	5.054,83

	22/11/2013
	2.100,41

	22/11/2013
	2.100,41

	22/11/2013
	1.811,89

	27/11/2013
	909,30

	27/11/2013
	833,30

	9/12/2013
	13.495,52

	9/12/2013
	13.495,52

	9/12/2013
	2.635,84

	9/12/2013
	2.635,84

	9/12/2013
	6.879,55

	9/12/2013
	6.879,55

	9/12/2013
	2.635,84

	9/12/2013
	2.635,84

	9/12/2013
	3.558,39

	9/12/2013
	3.558,39

	9/12/2013
	3.163,01

	9/12/2013
	3.163,01

	9/12/2013
	2.635,84

	9/12/2013
	2.635,84

	9/12/2013
	803,40

	9/12/2013
	803,40

	9/12/2013
	700,00

	9/12/2013
	700,00

	12/12/2013
	2.712,07

	12/12/2013
	1.615,70

	12/12/2013
	1.517,60

	12/12/2013
	1.400,00

	16/12/2013
	13.495,52

	16/12/2013
	13.495,52

	16/12/2013
	2.977,50

	16/12/2013
	2.635,84

	16/12/2013
	2.635,84

	16/12/2013
	6.879,55

	16/12/2013
	6.879,55

	16/12/2013
	1.615,70

	16/12/2013
	1.615,70

	16/12/2013
	2.635,84

	16/12/2013
	2.635,84

	16/12/2013
	5.054,83

	16/12/2013
	3.558,39

	16/12/2013
	3.558,39

	16/12/2013
	3.163,01

	16/12/2013
	3.163,01

	16/12/2013
	2.100,41

	16/12/2013
	2.635,84

	16/12/2013
	2.635,84

	16/12/2013
	1.811,89

	18/12/2013
	4.173,69

	22/5/2013
	1.100,00

	6/6/2013
	1.180,00

	5/9/2013
	1.100,00

4.3. aplicar ao responsável Jeronimo Felipe Reis de Souza a multa prevista no art. 57 da Lei 8.443/1992;
4.4. autorizar, desde logo, a cobrança judicial das dívidas, caso não atendida a notificação, na forma do disposto no art. 28, inciso II, da Lei 8.443/1992;
4.5. autorizar também, desde logo, se requerido, com fundamento no art. 26 da Lei 8.443/1992, c/c o art. 217, §1º, do Regimento Interno/TCU, o parcelamento das dívidas em até 36 parcelas; 
4.6. enviar cópia do Acórdão a ser prolatado:
4.6.1.  à Procuradoria da República no Estado do Ceará, nos termos do § 3º do art. 16 da Lei 8.443/1992, c/c o § 7º do art. 209 do Regimento Interno/TCU, para adoção das medidas cabíveis;
4.6.2. ao Fundo Nacional de Desenvolvimento da Educação e ao responsável, para ciência.
5.	O Ministério Público junto ao TCU, representado pela Procuradora-Geral Cristina Machado da Costa e Silva, posicionou-se de acordo com a proposta da SecexTCE, sem prejuízo de anotar que, no presente caso, não houve o transcurso dos prazos quinquenal e trienal previstos na Lei 9.873/1999, e, portanto, não incidiu a prescrição reparatória e punitiva segundo o regime da referida lei (peça 43) .
	É o Relatório.

não há.

Procuradora-Geral Cristina Machado da Costa e Silva, em substituição ao Procurador Sérgio Ricardo Costa Caribé.

TOMADA DE CONTAS ESPECIAL. RECURSOS DO FUNDO NACIONAL DE DESENVOLVIMENTO DA EDUCAÇÃO REPASSADOS A MUNICÍPIO PARA EXECUÇÃO DAS AÇÕES DO PROGRAMA NACIONAL DE ALIMENTAÇÃO ESCOLAR - PNAE. NÃO COMPROVAÇÃO DA CORRETA APLICAÇÃO DOS RECURSOS PÚBLICOS. CITAÇÃO. REVELIA. CONTAS IRREGULARES. DÉBITO E MULTA PROPORCIONAL AO DANO CAUSADO AO ERÁRIO.

TOMADA DE CONTAS ESPECIAL (TCE)

Secretaria de Controle Externo de Tomada de Contas Especial - SecexTCE.

Em exame a Tomada de Contas Especial instaurada pelo Fundo Nacional de Desenvolvimento da Educação - FNDE, tendo como responsável o Sr. Jeronimo Felipe Reis de Souza, prefeito do Município de Icapuí/CE, no período de 1º/1/2013 a 31/12/2016, devido à não comprovação da regular aplicação dos recursos transferidos ao referido ente municipal para a realização das ações do Programa Nacional de Alimentação Escolar, no exercício de 2013 (PNAE/2013) .  
2.	A Secretaria de Gestão de Processos - Seproc, com base na instrução da Secretaria de Controle Externo de Tomada de Contas Especial - SecexTCE (peças 33-35) , promoveu a citação do Sr. Jeronimo Felipe Reis de Souza para que recolhesse ao FNDE o valor do débito apurado e/ou apresentasse alegações de defesa sobre a falta de comprovação da correta aplicação dos recursos nas ações do PNAE/2013, tendo em vista os pagamentos não declarados na "Relação de Documentos" (R$ 413.184,55, em valores históricos) , bem como sobre a realização de despesas com itens não permitidos ou incompatíveis com as especificações constantes do aludido programa, no valor original de R$ 3.380,00 (itens de gêneros não alimentícios) , peças 37 e 38. 
3.	Transcorrido o prazo para a apresentação das alegações de defesa e/ou recolhimento do valor devido ao FNDE e havendo o responsável optado pela revelia, pode o Tribunal dar prosseguimento ao feito, nos termos do art. 12, § 3º, da Lei 8.443/1992.
4.	No que se refere ao tema prescricional, eis que a unidade técnica, com fulcro no Acórdão 1441/2016-TCU-Plenário (relator Ministro Benjamin Zymler, redator Ministro Walton Alencar Rodrigues) , e, implicitamente, com base no Enunciado 282 da Súmula de Jurisprudência do TCU, concluiu pela inocorrência da prescrição da pretensão punitiva do Tribunal e pela imprescritibilidade do débito. Já o Parquet, com fundamento na Lei 9.873/1999, defendeu a não incidência da prescrição das pretensões reparatória e punitiva. Portanto, ambos, ainda que embasados em referenciais distintos, posicionaram-se pela não ocorrência das prescrições ressarcitória e punitiva no presente caso.
5.	Nesse contexto, a SecexTCE e o Ministério Público/TCU se manifestaram pela irregularidade das contas do Sr. Jeronimo Felipe Reis de Souza, amparada no art. 16, inciso III, alíneas b e c, da Lei 8.443/1992, com a imposição do débito apurado e a aplicação da multa proporcional ao dano causado ao erário. 
6.	Em relação à matéria prescricional, em razão da divergência entre a unidade técnica e o MP/TCU quanto ao referencial normativo empregado para averiguar a incidência ou não da prescrição, cumpre destacar que a decisão adotada pelo Supremo Tribunal Federal - STF, nos autos do Recurso Extraordinário 636.886 (Tema 899 da Repercussão Geral) , vai ao encontro do entendimento desta Corte de Contas de que a prescritibilidade da pretensão de ressarcimento ao erário com base em decisão de tribunal de contas somente alcança a fase judicial da execução do título extrajudicial, não atingindo os processos de controle externo em trâmite no TCU (v. Acórdão 5236/2020-TCU-Primeira Câmara, rel. Min. Benjamin Zymler) .
7.	Nesse sentido, insta reportar que os Embargos de Declaração opostos pela Advocacia Geral da União - AGU contra o RE 636.886 foram apreciados pelo Plenário do STF, em sessão virtual ocorrida de 13 a 20/8 de 2021. Naquela assentada, o Pretório Excelso negou provimento ao recurso, nos termos do voto do relator, Ministro Alexandre de Moraes, que assim se manifestou (trecho do voto) : "Os argumentos acima elencados conduzem à conclusão no sentido de que a pretensão executória de título executivo proveniente de decisão do TCU da qual resulte imputação de débito ou multa é prescritível; e, portanto, a ela se aplica o prazo prescricional da Lei de Execução Fiscal. Nenhuma consideração houve acerca do prazo para constituição do título executivo, até porque esse não era o objeto da questão cuja repercussão geral foi reconhecida no Tema 899, que ficou adstrito, como sobejamente já apontado, à fase posterior a formação do título." 
8.	Como se vê, a decisão do STF se referiu especificamente à etapa judicial da execução do título, sem tratar dos processos de controle externo que tramitam no TCU.
9.	 Outrossim, convém ressaltar que ao apreciar o TC Processo 000.006/2017-3, este Tribunal decidiu remeter a análise do tema ao processo que será criado em decorrência do Acórdão 459/2022-TCU-Plenário (redator Ministro Walton Alencar Rodrigues) , de 9/3/2022. A decisão determinou à Secretaria-Geral de Controle Externo desta Casa que formasse grupo técnico de trabalho para elaboração de projeto de ato normativo para disciplinar "o tema da prescrição da pretensão ressarcitória e da prescrição da pretensão punitiva no âmbito do controle externo, tendo por base jurisprudência predominante do Supremo Tribunal Federal, adequando-a às especificidades das diversas formas de atuação do Tribunal de Contas da União".
10.	Em cumprimento ao mencionado Acórdão 459/2022-TCU-Plenário, a matéria prescricional passou a ser tratada no processo administrativo TC Processo 008.702/2022-5, de relatoria do Ministro Antonio Anastasia, no qual se examina Projeto de Resolução sobre a prescrição no âmbito do TCU com amparo na Lei 9.873/1999. O referido processo, na sessão do Plenário de 31/08/2022, teve suspensa a apreciação em razão do pedido de vista do Ministro Benjamin Zymler. 
11.	Não havendo, portanto, evolução da jurisprudência predominante nesta Corte acerca desse tema, acolho, no momento, a tese da imprescritibilidade do dano causado ao erário (Enunciado 282 da Súmula de Jurisprudência/TCU) e da prescritibilidade decenal aplicável à pretensão punitiva do Tribunal, nos termos do Acórdão 1441/2016-TCU-Plenário (relator Ministro Benjamim Zymler e redator Ministro Walton Alencar Rodrigues) .
12. 	E, no presente caso, já me adianto a registrar que, nos moldes definidos pelo Acórdão 1441/2016-TCU-Plenário, não houve a incidência da prescrição da pretensão punitiva do TCU, eis que, entre as datas do fato gerador da irregularidade (30/4/2014, peças 5 e 29) , correspondente à apresentação da prestação de contas, e do ato que ordenou a citação do responsável (08/02/2022, peça 35) , não transcorreram mais de dez anos. Também não ocorreu a prescrição ressarcitória do dano causado ao erário, porquanto, o vigente Enunciado 282 da Súmula de Jurisprudência do TCU autoriza aplicar a tese da imprescritibilidade.
13.	No mérito, acolho integralmente os pareceres uniformes exarados nos autos para julgar irregulares as contas do ex-prefeito, condená-lo ao pagamento do débito e sancioná-lo com a multa prevista no art. 57 da Lei 8.443/1992.
14.	Ao confrontar os extratos bancários da conta específica do PNAE/2013 (conta corrente 31785-3, Agência 0121-X, Banco do Brasil, peça 6) com os documentos de despesa relacionados no Sistema de Gestão de Prestação de Contas - SGPC, o FNDE, no Parecer Financeiro 2524/2020, constatou gastos no montante de R$ 409.409,35 sem a devida comprovação documental (peça 8, p. 3-5) . 
15.	A título de esclarecimento, anoto que esse valor (R$ 409.409,35) foi ajustado pela unidade técnica para R$ 413.184,55, conforme constou da citação, a fim de incluir a parcela de R$ 4.173,69, relativa à transferência realizada em 18/12/2013, para a qual não há a respectiva documentação da despesa, e de excluir o valor de R$ 398,49, de modo a evitar duplicidade, eis que tal parcela já está embutida nos R$ 4.173,69 (peça 6, p. 20, e peça 8, p. 4) . 
16.	De fato, ao compulsar os autos, não se verifica a juntada de documentos comprobatórios para o total das despesas impugnadas pelo órgão repassador, tais como notas fiscais, recibos e/ou faturas. Sem os comprovantes dos gastos efetuados não é possível afirmar qual foi a destinação do dinheiro público federal, tampouco assegurar que o valor foi devidamente aplicado na merenda escolar. Assim, na falta do nexo causal entre os recursos públicos do PNAE e as despesas incorridas, cabe ao responsável devolver o montante ao FNDE, assim como propuseram a unidade técnica e o Ministério Público junto ao TCU. 
17.	O FNDE também impugnou despesas incorridas com itens não permitidos e/ou incompatíveis com o objeto do PNAE, no valor original de R$ 3.380,00. 
18.	 Nos termos do art. 18, parágrafo único, da Resolução/FNDE 26/2013, os recursos financeiros repassados pelo FNDE, no âmbito do PNAE, serão utilizados exclusivamente na aquisição de gêneros alimentícios, e a aquisição de qualquer item ou serviço, com exceção dos gêneros alimentícios, deverá estar desvinculada do processo de compra do PNAE.   
19.	Considerando, portanto, a constatação do FNDE de que a despesa de R$ 3.380,00 não se refere à aquisição de gêneros alimentícios e tendo em vista a disposição normativa aplicável ao PNAE, cabe ao responsável providenciar a devolução do valor impugnado.   
20.	Importa registrar ainda que o Sr. Jeronimo Felipe Reis de Souza, na condição ex-gestor de recursos públicos oriundos do PNAE, no exercício de 2013, tem a obrigação constitucional e legal de demonstrar a regularidade no emprego do dinheiro federal recebido para a execução das ações do aludido programa federal (arts. 70, parágrafo único, da Constituição Federal, 93 do Decreto-lei 200/1967 e 66 do Decreto 93.872/1986) .
21.	Nesse contexto e considerando que o responsável revel não aproveitou a oportunidade de defesa para trazer aos autos algum elemento de prova capaz de evidenciar o vínculo entre os recursos liberados e as despesas incorridas na execução do PNAE/2013, sobressai dos autos a irregularidade na gestão dos recursos que lhe foram confiados, cabendo ao Tribunal julgar irregulares as contas do ex-prefeito, condená-lo ao pagamento do débito apurado e sancionar a conduta irregular do ex-gestor com a multa do art. 57 da Lei 8.443/1992. 
	Ante o exposto, voto por que seja adotado o Acórdão que ora submeto a este Colegiado. 
T.C.U., Sala das Sessões, em 27 de setembro de 2022.  
MARCOS BEMQUERER COSTA
Relator